【裁判字號】    95,苗簡,27
【裁判日期】    950601
【裁判案由】    給付會款
【裁判全文】
臺灣苗栗地方法院民事簡易判決          95年度苗簡字第27號
原      告  甲○○
訴訟代理人  張智宏律師
被      告  乙○○
上列當事人間請求給付會款事件，本院於民國95年5 月18日言詞
辯論終結，判決如下：
    主  文
被告應給付原告新台幣陸拾萬仟陸佰元，及自民國九十五年
一月二十四日起至清償日止，按週年利率百分之五計算之利息。
訴訟費用由被告負擔。
本判決得假執行。
    事實及理由
一、原告之主張：
  (一)被告先後於民國87年12月10日、89年6 月20日參加原告所邀
    集之合會（採外標制，以下分別稱第一會、第二會），每月
    開標1 次，每次應繳會款均為新臺幣（下同）10,000元，被
    告於88年7 月10日以2,350 元之標金標得第一會，惟尚有58
    ,600 元 之會款未繳納。被告又於89年9 月20日以2,500 元
    之標金標得第二會，取得會款517,000 元，然被告再繳交2
    期會款後，自89年12月份起至93年9 月份止之46期會款共計
    575,000 元（12,500×46＝575,000）均 未繳納，多次催討
    ，皆拒絕給付。
  (二)按會員應於每期標會後3 日內交付會款；會首應於前項期限
    內，代得標會員收取會款，連同自己之會款，於期滿之翌日
    前交付得標會員。逾期未收取之會款，會首應代為給付，民
    法第709 條之7 第1 項、第2 項分別定有明文。原告為第一
    會、第二會之會首，且已代被告給付上開會款，自得依合會
    之法律關係請求被告償還所代繳之會款。
  (三)對被告抗辯所為之陳述：
  1.按當事人主張有利於己之事實者，就其事實有舉證之責任，
    民事訴訟法第277 條定有明文。被告主張：第二會已由原告
    承受，第4 期會係原告委請其代為標取，其未取得會款等情
    ，自應負舉證之責。
  2.原告係基於昔日情誼才於交付會款時未要求被告簽發本票，
    且參諸會單所示，被告標得第二會第4 期會後仍有繳交第5
    、6 期會款，苟原告未將被告標得之會款交付，為何被告仍
    願繼續繳納第5 、6 期之會款？
  3.原告曾先後於90年10月24日及93年5 月間向苗栗縣公館鄉調
    解委員會就被告積欠會款事項聲請調解，若被告確未繼續參
    加第二會，為何被告於調解時未就此提出異議，顯違反常理
    。並聲明：如主文第1 項所示，並願供擔保請准宣告假執行
    。
二、被告之抗辯：
  (一)第一會被告確實尚欠原告58,600元之會款。
  (二)第二會被告繳納前3 期會款後，因被告於另一會遭他人倒會
    致無力續繳會款，故於第4 期開標前與原告情商，請原告找
    人頂會，被告則願將第2 、3 期之會金利息各2,500 元給頂
    會者，只求取回第1 期至第3 期會金，但因無人要頂會，原
    告遂代被告承擔此會，並將第1 期至第3 期會金還予被告，
    被告則將第2 、3 期利息5,000 元交予原告。
  (三)第二會第4 期雖是被告標得會款，然事實上被告僅純粹代原
    告出面標會，被告未收得會金，更未簽575,000 元之本票作
    為標會之保證，按原告當會首時即規定，凡入會者欲標會必
    須要有不動產。要本地人。標下會時要開本票，此見
    被告所提出之原告於90年10月24日所寫之聲請調解書即明，
    又在該調解聲請書聲請調查證據欄所寫之「本票1 張」，即
    是指被告於標得第一會取得會款時所簽發之本票，原告迄未
    拿出被告於第二會所簽發之本票，足認被告並未取得第4 期
    標得之會款，又被告之會份既已由原告承受，後續之會款，
    本即應由原告自行繳納，與被告無涉，因此原告請求被告給
    付第二會之會款，並無理由。並聲明：原告之訴駁回。
三、原告主張：被告先後於87年12月10日、89年6 月20日參加原
    告所邀集之合會（採外標制），每月開標1 次，每次應繳會
    款均為10,000元，被告於第一會尚有58,600元之會款未繳納
    ，另被告於89年9 月20日以2,500 元之標金標得第二會，而
    自89年12月份起至93年9 月份止之46期會款共計575,000 元
    被告均未繳納等情，為被告所不爭執，並有原告提出之會單
    、會員繳交會款明細記錄為證，堪信為真實。
四、惟被告以：被告於第二會繳納前3 期會款後，因無力續繳會
    款，故於第4 期開標前與原告合意由原告承擔被告之會份，
    被告並代原告出面標得第4 期會，然因標得之會款係原告取
    得，原告並未交付被告，後續之會款，本即應由原告自行繳
    納，與被告無涉等語為辯。是本件首應探究者為：於第二會
    第4 期標會前，兩造是否曾合意將被告之會份轉讓予原告？
    如是，效力為何？經查：
  (一)按當事人主張有利於己之事實者，就其事實有舉證之責任，
    民事訴訟法第277 條前段規定明確。被告雖以：被告於第二
    會繳納前3 期會款後，因無力續繳會款，故於第4 期開標前
    與原告合意由原告承擔被告之會份等語為辯，然未能提出任
    何證據以實其說，依上揭舉證責任分配之法則，難認其就此
    所辯為真實。
  (二)復按會首不得兼為同一合會之會員；會員非經會首及會員全
    體之同意，不得退會，亦不得將自己之會份轉讓於他人，民
    法第709 條之2 第2 項、第709 條之8 第2 項分別定有明文
    。本件原告為合會會首，本不得為合會之會員，且被告如將
    其會份轉讓他人亦須得會員全體同意，故縱認被告上開所陳
    為真，亦因其會份轉讓之約定已違反上揭禁止規定而無效。
五、被告另辯稱：第二會第4 期標得之會款係原告取得，並未交
    付被告，之後之會款，被告自毋須繳納等語。惟雙方之債務
    雖因同一之雙務契約而發生，然其一方之給付，與他方之給
    付，並非立於互為對待給付之關係者，即不能發生同時履行
    之抗辯（最高法院59年台上字第850 號判例參照），而民法
    第709 條之7 規定會員於每期標會後交付會款，與會首將收
    得會款交付得標會員，本非立於互為對待給付之關係，依上
    說明，自不發生同時履行抗辯問題。因而原告縱未將被告標
    得之會款交付被告，被告亦應另為請求，不能以此拒絕繳納
    會款，是被告就此所辯，並非可採。
六、按會員應於每期標會後3 日內交付會款；會首應於前項期限
    內，代得標會員收取會款，連同自己之會款，於期滿之翌日
    前交付得標會員。逾期未收取之會款，會首應代為給付；會
    首依前開規定代為給付後，得請求未給付之會員附加利息償
    還之，民法第709 條之7 第1 項、第2 項、第4 項分別定有
    明文。本件被告於第一會尚有58,600元之會款未繳納，為兩
    造所不爭執，於第二會原告代被告繳交89年12月份起至93年
    9 月份止之46期會款共計575,000 元予得標會員，亦為被告
    所不爭執（見卷第84頁），從而，原告本於合會之法律關係
    ，請求被告應給付原告633,600 元（58,600＋575,000 ＝63
    3,600）， 及自起訴狀繕本送達被告之翌日即95年1 月24日
    起至清償日止，按週年利率百分之5 計算之法定遲延利息，
    為有理由，應予准許。
七、本件係本於合會有所請求而涉訟之簡易訴訟程序，本院為被
    告敗訴之判決，應依民事訴訟法第389 條第1 項第3 款規定
    ，依職權宣告假執行。又原告雖陳明願供擔保聲請宣告假執
    行，然其聲請僅係促使法院為職權之發動，爰不另為假執行
    准駁之諭知。
八、本件事證已臻明確，兩造其餘攻擊防禦方法，業經審酌，核
    與本件判決結果無影響，爰不逐一論述，併此敘明。
九、據上論結，本件原告之訴為有理由，依民事訴訟法第436 條
    第2 項、第78條、第389 條第1 項第3 款，判決如主文。
中    華    民    國    95    年    6     月    1     日
                  苗栗簡易庭法  官  張 文 毓
以上正本係照原本作成。
如不服本判決，應於送達後20日內向本院提出上訴狀（須附繕本
）。
                            書記官  黎 東 成
中    華    民    國    95    年    6     月    1     日


司法院資訊處製作；財團法人民間司法改革基金會備份。
